【裁判字號】    97,台上,1488
【裁判日期】    970410
【裁判案由】    偽造文書
【裁判全文】
最高法院刑事判決            九十七年度台上字第一四八八號
上  訴  人  甲○○（即徐榮煥）
上列上訴人因偽造文書案件，不服台灣高等法院中華民國九十四
年三月三十一日第二審判決（九十四年度上訴字第四一八號，起
訴案號：台灣桃園地方法院檢察署九十二年度偵續字第一三○號
），提起上訴，本院判決如下：
    主  文
原判決撤銷，發回台灣高等法院。
    理  由
本件原判決撤銷第一審之判決，依想像競合犯及牽連犯從一重改
判論處上訴人甲○○（即徐榮煥）共同行使偽造公文書，足以生
損害於公眾及他人罪刑，固非無見。
惟查：(一)、證人之個人意見或推測之詞，除以實際經驗為基礎者
外，不得作為證據。原判決認上訴人與竣曜修車廠負責人李昇昌
（未據起訴）共同行使偽造之桃園縣警察局道路交通事故現場測
繪紀錄表（下稱現場測繪紀錄表）及乙○○○名義之保險理賠申
請書等，向東泰產物保險股份有限公司（下稱東泰保險公司）詐
領車損保險金，係以竣曜修車廠負責人李昇昌及該廠業務員王豫
湍均證述上訴人知悉以製造假車禍方式辦理車輛維修之保險理賠
，為其主要論據。惟李昇昌在第一審係供稱：「甲○○拉這輛車
來時，就有跟我說是否可以跟保險公司多報一點，叫我想辦法，
我就跟王豫湍說那可能只能夠把車開出去撞有一點嚴重才可以多
報一點。我本人沒有親口跟甲○○說要去製造假車禍，他車子拉
進來就是說由我全權處理，希望我可以把保險理賠金額提高。不
過他常常到我修理廠來，他應該知道我去製造假車禍，他送來的
車原本損害的不是那麼重，他也是在從事汽車買賣，他當然知道
理賠要高一點，就要製造假車禍」、「這台車應該是公司員工開
出去製造假車禍的，本案從頭到尾我跟王豫湍是有商量好的，但
是究竟是王豫湍或是王豫湍叫員工開去撞的，我不確定」（見原
判決第四頁第四至十二行），王豫湍在第一審供稱：「我知道這
輛車要用保險來理賠一定要另外製造出車損外傷。我都知道要這
樣才可以保險理賠，甲○○他說不知道應該不可能，他多少應該
瞭解一些，只要做過賣車業務的人都知道乙式全險要報出險的話
，必然要有一定的車損外傷，單純的小擦刮是不可能的」、「我
建議擦撞路樹，甲○○他是否知情，這是一個默契，我不記得我
有無跟他提起，但是每一個汽車業務員都知道乙式不明擦撞是不
能獲賠的，一定要想辦法去拍照，找個原因，保險公司才會受理
」、「他（即上訴人）把車子交給我，告訴我哪裡有損傷，需要
修繕，至於他是否知道需要經過加工才可獲得理賠，我不知道。
但是大家都是做這一行的，不用講也是心照不宣」各等語（見原
判決第四頁末行至次頁第十行及第五頁第十三至十六行）。依李
昇昌、王豫湍上開證述，渠等似均未向上訴人表示送修之乙○○
○所有自用小客車要以製造假車禍之方式辦理出險理賠，則渠等
所謂上訴人係銷售汽車之業務員，應知前開小客車須以假車禍製
造明顯之撞痕始能申辦保險理賠云云，要屬個人意見或推測之詞
，茍非基於合理體驗之事實所形成，即不得作為證據。原判決未
說明李昇昌、王豫湍前揭意見證據如何係以實際經驗為基礎之理
由，即遽予採憑，難認適法。(二)、判決不載理由者當然為違背法
令，所謂判決不載理由，係指依法應記載於判決理由內之事項不
予記載，或記載不完備者而言，此為刑事訴訟法第三百七十九條
第十四款上段之當然解釋，而有罪之判決書，對於被告有利之證
據不採納者，應說明其理由，復為同法第三百十條第二款所明定
，故有罪判決書對於被告有利之證據，如不加以採納，必須說明
其不予採納之理由，否則即難謂非判決不備理由之違法。原判決
並未認定或論述上訴人將乙○○○之小客車送由李昇昌維修後，
曾收受任何佣金；東泰保險公司承辦車損理賠之黃承貴在第一審
亦證述：「在我們業界的型態，甲○○掛在公司員工的名下，該
名員工再將稅後實際淨額退還給甲○○。不過本案有折讓的情形
，也就是甲○○直接把他應得的佣金折讓給車主乙○○○（新台
幣，下同）三千五百元」（見一審卷二第二四六至二四七頁）。
則上訴人所辯，其並未受有任何利益，純係基於服務客戶之熱忱
，主動為乙○○○辦理小客車之維修，即似非虛妄。而上訴人迭
在第一審及原審分別以言詞或書狀陳稱：車主得知本件內情，係
其帶乙○○○之子前去保險公司查明，且除協助取得相片、現場
測繪紀錄表、理賠申請書等證物外，並要求乙○○○提出告訴，
其願分擔二萬元律師費，其係本件之揭發人等情（見一審卷一第
十八頁、第二四頁、第一六五頁，原審卷第四四頁、第六二頁）
；黃承貴亦證述：「我有印象是甲○○帶吳家兩兄弟到保險公司
來拿資料」等語（見一審卷二第二四六頁）。如果無訛，上開事
證就上訴人所辯其無動機，亦不知李昇昌以製造假車禍辦理保險
理賠一節，係屬有利證據。原審未予審酌，亦未說明何以仍不足
據為有利上訴人之論斷，自有判決不載理由之違法。(三)、原判決
事實欄記載上訴人「明知該車僅有不明原因之數處小刮痕，經送
修應無法辦理保險理賠，不符合修車廠維修之經濟效益，竟與竣
曜修車廠負責人李昇昌共同意圖為自己不法之所有，欲以修車廠
業界常見之製造假車禍方式擴大車損，藉以申請理賠，並提高保
險給付額。……」，亦即認定乙○○○經由上訴人送請李昇昌維
修之小客車，僅有不符合保險理賠之「數處小刮痕」。然其理由
中則引據李昇昌之證述，謂「本案的車子，保險已經要到期了，
除了凹陷還有刮痕，這樣的修繕，扣除掉三千元自付額，還可以
有五千元維修的價值，這樣我才可能有獲利的空間」（見原判決
第四頁第十七至二十行），似又謂前揭小客車除「數處小刮痕」
外，另有符合車損出險之「凹陷」損壞情形。其就本件送修小客
車之車損情況能否辦理保險理賠之事實認定與理由說明，不相適
合，已難謂無判決理由矛盾之可議。又上訴人指稱前開小客車送
交李昇昌維修時，除車身有刮痕外，右側車門有凹陷（見偵字第
八七○五號卷第九頁，原審卷第二六頁、第三一至三二頁、第七
三頁）；與上訴人同往取車維修之王豫湍在警詢時陳稱：「車子
右前門有受損壞及底盤有須維修」（見他字偵查卷第二五頁反面
），嗣在第一審經詰以：「車子受損部位？」時，亦證稱：「右
前葉子板、右車門、襯裙」各等語（見一審卷一第九二頁）。則
乙○○○前揭小客車交由上訴人送請維修時，除車身有數起小刮
痕外，是否另有符合辦理車損保險理賠之凹陷？即關乎上訴人主
觀上有無圖藉製造假車禍以辦理該車出險之犯意判斷，實情為何
？於上訴人之利益有重大關係，原審未深入查明，細心剖析，並
於理由內為必要之論述，遽行判決，自嫌速斷而難昭折服。上訴
意旨指摘原判決不當，非無理由，應認有發回更審之原因。原判
決認有刑法修正前牽連犯關係之詐欺取財部分，基於審判不可分
原則，亦應併予發回。
據上論結，應依刑事訴訟法第三百九十七條、第四百零一條，判
決如主文。
中    華    民    國  九十七  年    四    月    十    日
                      最高法院刑事第八庭
                          審判長法官  謝  俊  雄
                                法官  陳  世  雄
                                法官  魏  新  和
                                法官  吳  信  銘
                                法官  徐  文  亮
      本件正本證明與原本無異
                                      書  記  官
中    華    民    國  九十七  年    四    月   十五   日
                                                 H


司法院資訊處製作；財團法人民間司法改革基金會備份。
